臺灣臺中地方法院民事判決　九十一年訴字第二二九九號
　　原　　　告　乙　○
　　法定代理人　丁○○
　　訴訟代理人　甲○○
　　　　　　　　丙○○
右當事人間請求返還不當得利事件，本院判決如左：
    主      文
原告之訴及假執行之聲請均駁回。
訴訟費用由原告負擔。
    事      實
一、原告方面：
  (一)聲明：
  1.被告應給付原告新臺幣（下同）七十二萬二千二百八十二元，及自起訴狀繕本送
    達被告之翌日（即民國九十一年七月十三日）起至清償日止，按年息百分之五計
    算之利息。
  2.原告願供擔保，請求准予宣告假執行。
  (二)陳述：
  1.被告於九十年十二月二十七日以鈞院八十九年度執八字第四０一九號債權憑證為
    執行名義，聲請就原告於聯信商業銀行股份有限公司台中分行（以下簡稱聯信銀
    行）之存款，由鈞院民事執行處以九十一年度民執八字第一五八號受理，並核發
    執行命令，其內容為：禁止原告對於聯信銀行之債權，於三十三萬二千零三十一
    元，及自七十五年十一月二十九日起至清償日按年息百分之十點七五計算之利息
    、自同日起，其逾期六個月以內部分，按約定利率百分之十，逾期六個月部分，
    就超過部分，按約定利率百分之二十之違約金，暨應賠償被告之執行費三百四十
    元之範圍內為收取動作，聯信銀行亦不得向原告清償，並應依此命令逕由被告向
    聯信銀行收取，聯信銀行於接獲該執行命令後，乃以九十一年一月十六日（九十
    一）聯信南字第三號函回覆鈞院，其內容為：有關對於原告在聯信銀行之存款七
    十三萬零八百六十七元執行假扣押一案，聯信銀行於九十一年一月九日收受上開
    執行命令後，即予止扣，其中有關超過六個月以上之違約金計算利率，請明示，
    以利核計等語，而鈞院民事執行處依聯信銀行函文，命被告自行計算相關債權金
    額、利息及違約金，嗣於九十一年一月二十一日向鈞院陳報其聲請執行之債權金
    額計算書，隨後鈞院民事執行處再發函予聯信銀行，其內容為：聯信銀行扣押原
    告之存款在七十二萬二千二百八十二元範圍內，准予移轉予被告收取。
  2.被告所持前揭執行名義為債權憑證，其上所載原執行名義名稱係鈞院七十五年度
    促字第四六八五號支付命令及確定證明書，惟原告自始未曾收受該支付命令，則
    何來有該支付命令之確定可言，為此，原告已於九十一年三月十一日具狀向鈞院
    聲請撤銷該支付命令確定證明書，是該支付命令如經調卷查明，確未合法送達，
    不生效力，本件被告依強制執行程序所獲得之清償，即屬無法律上之原因而受有
    利益，致原告受有損害，故原告自得依不當得利之法律關係，提起本件訴訟。
  3.退步言，縱認上開支付命令確已確定，惟被告依前揭強制執行程序所獲之清償，
    其中部分乃係無法律上之原因而受有利益，茲分述如下：
    (1)被告於前揭強制執行事件所獲得之清償，如其所製作之債權計算書所示，利息
      部分係以債權原本二十四萬元四千三百八十八元，乘以期間五千五百九十二日
      （即自七十五年十一月二十九日起至九十一年一月二十一日為止），再乘以利
      率即百分之一０點七五後，合計為三十九萬七千九百六十二元，但因利息之時
      效期間為五年，被告聲請強制執行所依據之執行名義為債權憑證，固經鈞院於
      八十九年三月二日所核發，被告於同年月七日收受，惟其原始執行名義即前揭
      支付命令則係於七十五年間確定，其間被告僅於七十六年間曾對原告聲請強制
      執行，從而，被告於八十九年三月七日，始向鈞院聲請換發債權憑證，對於原
      告聲請換發債權憑證時回溯超過五年之利息債權，已確定罹於時效，原告自得
      拒絕給付。是本件被告得獲得清償之利息，其期間應為自八十四年三月七日起
      至九十一年一月二十一日為止，共計二千五百一十日，利息數額應為五千九百
      四十一元（即244388X2510/356X10.75%=5941)，逾此部分乃無法律上之原因而
      獲有利益。
    (2)依前揭被告之債權金額計算書，被告所獲清償之違約金部分，係依同前利息期
      間，乘以前開債權原本再乘以百分之二點一五之利率，計算所得之金額，然縱
      認原告積欠被告債權原本金額為二十四萬四千三百八十八元，惟其違約金竟高
      達七萬九千五百九十二元，已逾債權原本三分一以上，顯屬偏高，為此一併請
      求將該違約金酌減至相當之數額，並依不當得利之法律關係，請求返還之。
  (三)證據：提出鈞院八十九年三月二日八九執八字第四０一九號債權憑證、鈞院民事
    執行處執行九十一年一月四日九十一年民執八字第一五八號執行命令、九十一年
    一月二十三日九十一年民執八字一五八號函文、債權金額計算書、聯信銀行九十
    一年一月十六日（九十一）聯信南字第三號函文、聲請狀及戶籍謄本影本各一份
    為證。
二、被告方面：
  (一)聲明：
  1.如主文第一項所示。
  2.如受不利判決，願供擔保請准宣告免為假執行。
  (二)陳述：
  1.被告於七十四年五月二日向鈞院聲請核發支付命令，並經鈞院於七十四年五月六
    日核發七十四年度促字第四六八五號支付命令，該支付命令上原告之地址為台中
    市○○街一七七巷四八號，因無法送達，鈞院於七十四年五月十五日以七十四院
    艮民允決字第四三八二五號函命被告查報，旋經被告於七十四年五月三十日查報
    原告之住址為台中縣大里鄉○○路三三號，經查報地址後，始於七十四年七月三
    日經鈞院核發七十四年度促字第四六八五號支付命令確定證明書。
  2.被告曾於七十七年間聲請就原告財產為強制執行（鈞院七十七年度民執八字第一
    ０八七號），然當時原告並未曾抗辯首揭執行名義效力之問題，足見鈞院之支付
    命令確已合法送達，且為原告所明知，否則，原告理應於七十七年間被告聲請強
    制執行時，即應提出上揭抗辯，因此原告主張未受此支付命令云云，顯係意圖卸
    責，所辯不足採信。
  3.原告於七十三年十二月十日向被告借款三十萬元，約定利息為百分之十點七五按
    約計付，詎原告僅繳二期本息後，自七十四年二月十一日起即未繳納利息，尚餘
    本金二十七萬七千三百九十七元，並聲請鈞院發支付命令，於確定後，隨即聲請
    強制執行求償。其後因執行結果，尚有債權金額三十三萬二千三百零一元及七十
    五年十一月二十九日起算之利息未獲清償，並蒙鈞院發給債權憑證。
  4.本件被告於九十年十二月二十七日聲請對原告於聯信銀行之存款債權予以強制執
    行扣押，並已蒙鈞院以九十一年民執八字第一五八號函核發執行命令，逕由被告
    向聯信銀行收取完畢，且鈞院民事執行處執行該扣押命令當時亦為原告所明知，
    然原告當時並未否認與被告間之消費借貸請求事實，且原告亦未於執行扣押期間
    對於被告提出債權數額及利息計算等抗辯，並已由聯信銀行於九十一年二月五日
    依鈞院執行命令開立該銀行本票逕交被告依法清償債務，完成執行程序，並已構
    成清償效力，原告自不得再以時效完成為理由請求返還受償款項。
  (三)證據：提出鈞院七十四年度促字第四六八五號支付命令、七十四年院艮民允決字
    第四三八二五號函、被告聲請更改送達原告住所狀影本、支付命令確定證明書、
    支票、借據、原告於台中市第六信用合作社之活期存款存摺影本各一份、傳票影
    本四紙、鈞院民事執行處強制執行金額分配表三紙、被告九十一年二月五日九十
    聯信南字第十號函一份為證。
三、本院依職權調閱本院七十五年度促字第四六八五號支付命令卷宗及本院九十一年
    度執八字第一五八號民事執行卷宗。
    理      由
一、原告起訴主張：被告於九十年十二月二十七日以本院八十九年度執八字第四０一
    九號債權憑證為執行名義聲請強制執行，然被告所持之債權憑證上，所載原執行
    名義名稱係本院七十五年度促字第四六八五號支付命令及確定證明書，但原告自
    始未曾收受該支付命令，則何來有該支付命令之確定可言，為此，原告已於九十
    一年三月十一日具狀向本院聲請撤銷該支付命令確定證明書，是該支付命令如經
    調卷查明，確未合法送達，不生效力，本件被告依強制執行程序所獲得之清償，
    即屬無法律上之原因而受有利益，致原告受有損害，故原告自得依不當得利之法
    律關係，提起本件訴訟。退步言，縱認上開支付命令確已確定，惟被告依前揭強
    制執行程序所獲之清償，其中對於被告於八十九年三月七日收受其向本院聲請換
    發之債權憑證，以原告聲請換發債權憑證時回溯超過五年之利息債權，已罹於時
    效，原告自得拒絕給付。故本件被告得獲得清償之利息，其期間應為自八十四年
    三月七日起至九十一年一月二十一日為止，合計二千五百一十日，利息數額應為
    五千九百四十一元，逾此部分乃無法律上之原因而獲有利益。再依前揭被告之債
    權金額計算書，被告所獲清償之違約金部分，係依同前利息期間，乘以前開債權
    原本再乘以百分之二點一五之利率，計算所得之金額，然縱認原告積欠被告債權
    原本金額為二十四萬四千三百八十八元，惟其違約金竟高達七萬九千五百九十二
    元，已逾債權原本三分一以上，顯屬偏高，為此一併請求將該違約金酌減至相當
    之數額，並依不當得利之法律關係，請求返還之等語。被告則以原告於七十三年
    十二月十日向被告借款三十萬元，約定利息為百分之十點七五按約計付，詎原告
    僅繳二期本息後，自七十四年二月十一日起即未繳納利息，尚餘本金二十七萬七
    千三百九十七元，於七十四年五月二日向本院聲請核發支付命令，並經本院於七
    十四年五月六日核發七十四年度促字第四六八五號支付命令，該支付命令上原告
    之原地址，因無法送達，被告依本院之指示而為查報原告，始於七十四年七月三
    日經鈞院核發七十四年度促字第四六八五號支付命令確定證明書，且被告曾於七
    十七年間聲請就原告為財產強制執行，然當時原告並未曾抗辯首揭執行名義效力
    之問題，足見鈞院之支付命令確已合法送達，且為原告所明知，更何況原告就被
    告利息之債權超過五年部分主張已經罹於時效，然蒙本院核發執行命令，逕由被
    告向聯信銀行收取完畢，且鈞院民事執行處執行扣押命令當時亦為原告所明知，
    然原告當時並未否認與被告間之消費借貸請求事實，且原告亦未於執行扣押期間
    對於被告提出債權數額及利息計算等提出抗辯，並已由聯信銀行於九十一年二月
    五日依鈞院執行命令開立該銀行本票逕交被告依法清償債務，完成執行程序，並
    已構成清償效力，原告自不得再以時效完成為理由請求返還受償款項等語以資抗
    辯。
二、經查，原告主張其於九十年十二月二十七日以本院八十九年度執八字第四０一九
    號債權憑證為執行名義，聲請就原告於聯信銀行之存款，由本院民事執行處以九
    十一年度民執八字第一五八號受理，並核發執行命令，其內容為：禁止原告對於
    聯信銀行之債權，於三十三萬二千零三十一元，及自七十五年十一月二十九日起
    至清償日止，按年息百分之十點七五計算之利息，另自同日起，其逾期六個月以
    內部分，按約定利率百分之十，逾期六個月部分，就超過部分，按約定利率百分
    之二十之違約金，暨應賠償被告之執行費三百四十元之範圍內為收取動作，聯信
    銀行亦不得向原告清償，並應依此命令逕由被告向聯信銀行收取，聯信銀行於接
    獲該執行命令後，乃以九十一年一月十六日（九十一）聯信南字第三號函回覆本
    院，其內容為：有關對於原告在聯信銀行之存款七十三萬零八百六十七元執行假
    扣押一案，聯信銀行於九十一年一月九日收受上開執行命令後，即予止扣，其中
    有關超過六個月以上之違約金計算利率，請明示，以利核計等語，而本院民事執
    行處依聯信銀行函文，命被告自行計算相關債權金額、利息及違約金，嗣於九十
    一年一月二十一日向鈞院陳報其聲請執行之債權金額計算書，隨後本院民事執行
    處再發函予聯信銀行，其內容為：聯信銀行扣押原告之存款在七十二萬二千二百
    八十二元範圍內，准予移轉予被告收取等事實，提出本院八十九年三月二日八九
    執八字第四０一九號債權憑證、九十一年一月四日九十一年民執第八字一五八號
    命令、九十一年一月二十三日九十一年民執八字一五八號函文、債權金額計算書
    、聯信銀行九十一年一月十六日（九十一）聯信南字第三號函文為證，被告對上
    情亦不爭執，堪信屬實。次查，被告抗辯：原告於七十三年十二月十日向被告借
    款三十萬元，約定利息為百分之十點七五按約計付，詎原告僅繳二期本息後，自
    七十四年二月十一日起即未繳納利息，尚餘本金二十七萬七千三百九十七元，並
    聲請鈞院發支付命令，於確定後，隨即聲請強制執行求償。後因執行結果，尚有
    債權金額三十三萬二千三百零一元及七十五年十一月二十九日起算之利息未獲清
    償，並經本院發給債權憑證，此業據被告提出借據、債權計算表一紙、原告於台
    中市第六信用合作社之活期存款存摺影本各一份、本院民事執行處強制執行金額
    分配表三紙為證，原告對此亦不爭執，亦堪信屬實。
三、按債權人本於確定判決對於債務人為強制執行而受金錢之支付者，該確定判決如
    未經其後之確定判決予以廢棄，縱令判決內容不當，在債務人對於原執行名義之
    確定判決提起再審之訴予以變更前，亦非無法律上之原因而受利益，自無不當得
    利可言。最高法院六十九年台上字第一一四二號著有判例可參。又債務人對於支
    付命令未於法定期間提出異議者，支付命令與確定判決有同一之效力，民事訴訟
    法第五百二十一條亦有明文。經查，被告於九十年十二月二十七日以本院八十九
    年度執八字第四０一九號債權憑證為執行名義，聲請強制執行，其所依據之原執
    行名義固為本院七十五年促字第四六八五號支付命令及確定證明書各一件，而被
    告就其對原告借款債權，依督促程序聲請本院七十五年度促字第四六八五號發給
    支付命令，本院亦於原告收受後未於法定期間內提出異議，而核發支付命令確定
    證明書予被告收執，此有被告提出上開支付命令確定證明書一紙附卷足參，依該
    支付命令確定證明書之程式及意旨已得認作係法院製作之公文書，依民事訴訟法
    第三百五十五條第一項之規定，自應推定為真正。原告雖提出其戶籍謄本一份欲
    證明本院所送達之地址，未經其合法收受。然查，依照戶籍謄本所載，原告原住
    於台中縣大里鄉○○村○○鄰○○路三三號，於七十四年一月二十四日始遷入臺
    中市○○里○○鄰○○街一七七巷四八號新址，而被告向本院聲請核發支付命令
    之時間，則為七十四年五月三十日，且被告向本院所陳報之原告地址亦為原告遷
    入臺中市○○○里○○鄰○○街一七七巷四八號之新址，此亦可參照被告提出之
    支付命令申請狀附卷可參，惟本院依該址為送達後，卻又因原告遷移新址而無法
    送達，另經本院以七十四年五月十五日以院艮允決字第四三八二五號函通知被告
    補正新址，此亦有被告提出上開函文附卷可參，顯見原告並實際上並未居住於該
    址，況其後經被告另行補正原告台中縣大里鄉○○村○○鄰○○路三三號之舊址
    ，請求本院依該址為送達，並經本院為送達後，認已有合法送達且無人提出異議
    之情形，而核發支付命令確定證明書，是以自難認為前揭支付命令未經合法送達
    原告，本院雖依職權調閱本院七十五年促字第四六八五號支付命令卷宗，惟該案
    卷宗既經台灣高等法院台中分院以八十九年十二月二十日第一七六四六號函核准
    銷毀在案，故而無法進一步核對原告實際送達之情形，然該案既經法院核發支付
    命令確定證明書在案，並得推定該公文書內容之真正，原告主張其未受有合法之
    通知，復未能舉證以實其說，尚難認為其主張可推翻上開文書內容之真正。參照
    首開說明，系爭支付命令既未經原告於法定期間提出異議，自應與確定判決有同
    一之效力，被告本於該支付命令對於原告為強制執行而受金錢之支付，縱令其內
    容不當，在被告對於原執行名義之確定判決聲請再審予以變更前，亦非無法律上
    之原因而受利益，自無不當得利可言。更何況，原告亦不否認其積欠被告前揭借
    款本金、利息、違約金債務，是其依據不當得利之法律關係，提起本件訴訟，實
    非有據。
四、又按民法第一百四十四條第一項規定時效完成後，債務人得拒絕給付，是消滅時
    效完成之效力，不過發生拒絕給付之抗辯權，並非使請求權當然消滅，債務人若
    不行使其抗辨權，法院自不得以消滅時效業已完成，即認請求權已歸消滅，最高
    法院二十九年上字第一一九五號著有判例可參。次查，原告主張被告於前揭強制
    執行事件所獲得之清償，如其所製作之債權計算書所示，利息部分係以債權原本
    二十四萬四千三百八十八元，乘以期間五千五百九十二日（即自七十五年十一月
    二十九日起至九十一年一月二十一日為止），再乘以利率即百分之一０點七五後
    ，合計為三十九萬七千九百六十二元，但因利息之時效期間為五年，被告聲請強
    制執行所依據之執行名義為債權憑證，固經本院於八十九年三月二日所核發，被
    告於同年月七日收受，惟其原始執行名義即前揭支付命令則係於七十五年間確定
    ，其間被告僅於七十六年間曾對原告聲請強制執行，從而，被告於八十九年三月
    七日，始向本院聲請換發債權憑證，對於聲請換發債權憑證時，回溯超過五年之
    利息債權，已確定罹於時效，原告自得拒絕給付云云，惟查，本件被告雖就其取
    得之本院八十九年三月二日八九執八字第四０一九號債權憑證，於九十年十二月
    二十七日向本院聲請強制執行，其過程中均未見原告對於系爭利息債權部分，提
    出時效抗辯，此業經本院調閱本院九十一度執八字第一五八號民事執行卷宗查核
    屬實，而系爭利息債權，既經被告於九十年十二月二十七日聲請對原告於聯信銀
    行之存款債權予以強制執行扣押，並已由本院以九十一年民執八字第一五八號函
    核發執行命令，逕由被告向聯信銀行收取完畢，此業經被告提出支票一紙、傳票
    影本四紙、被告九十一年二月五日九十聯信南字第十號函附卷足參。再按不當得
    利，須以無法律上之原因而受利益，致他人受損害為其成立要件，原告受有上開
    利息之清償，既係依據上開債權憑證所載之執行名義而取得，即與無法律上之原
    因而受利益之情形有別，不生不當得利之問題，揆諸上開說明，原告請求被告返
    還其所獲得超過五千九百四十一元利息債權部分，即非有據。
五、再按約定之違約金額過高者，法院得減至相當之數額，民法第二百五十二條定有
    明文。又約定之違約金是否過高，應就債務人若能如期履行債務時，債權人可得
    享受之一切利益為衡量之標準，最高法院五十一年度台上字第十九號著有判例。
    原告以被告於前揭強制執行程序所出具之債權金額計算書，被告所獲清償之違約
    金部分，係依同前利息期間，乘以前開債權原本再乘以百分之二點一五之利率，
    計算所得之金額，然縱認原告積欠被告債權原本金額為二十四萬四千三百八十八
    元，惟其違約金竟高達七萬九千五百九十二元，已逾債權原本三分一以上，顯屬
    偏高，為此一併請求將該違約金酌減至相當之數額，並依不當得利之法律關係，
    請求返還之等語，惟查，本件兩造關於違約金係約定：其逾期在六個月以內者，
    按約定利率百分之十，逾期超過六個月部分，按上開利率百分之二十為計算，此
    有被告提出之原借據一紙附卷可稽，兩造間關於違約金之約定，核與一般銀行關
    於違約金約定之常情相同，而按約定年利率百分之十點七五，計算其百分之十及
    百分之二十，其年利率分別為百分之一點０七五及百分之二點一五，依一般之客
    觀事實，及現時之社會經濟狀況，及原告所受之損害觀之，尚難認兩造間違約金
    之約定為過高，更何況前述違約金之數額之所以高達七萬九千五百九十二元，乃
    原告違約期間為：自七十九年十一月二十九日起至九十一年一月二十一日為止所
    致，尚難僅以其合計金額較高，即謂上開違約金之約定有過高之情形，而有酌減
    之必要，是原告依據不當得利之法律關係，請求本院為酌減，並返還過高之違約
    金，亦屬無據。
六、綜上所述，原告之主張既均非有據，其請求自無理由，均應予駁回。
七、原告既受敗訴判決，其假執行之聲請即失其依據，應併予駁回。
八、本件判決之基礎已臻明確，兩造其餘之攻擊防禦方法及舉證，於判決結果均無影
    響，毋庸一一論列，末此敘明。
九、據上論結，本件原告之訴為無理由，依民事訴訟法第七十八條，判決如主文。
中　　　華　　　民　　　國　　九十一　　年　　　十　　　月　　 十六　　 日
                                        臺灣臺中地方法院民事第三庭
~B法　　　官　許石慶
右為正本係照原本作成
如不服本判決，應於判決送達後二十日內，向本院提出上訴狀。
中　　　華　　　民　　　國　　九十一　　年　　　十　　　月　　 十七　　 日
~B法院書記官　　魏愛玲
